臺灣高等法院刑事裁定
110年度抗字第1019號
抗  告  人  
即  自訴人  李雲飛


自訴代理人  李韶生律師
被      告  鄧永平


            鄧珮玲


上列抗告人即自訴人因自訴被告等詐欺案件，不服臺灣臺北地方
法院109年度自字第71號，中華民國110年5月19日裁定，提起抗
告，本院裁定如下：
    主  文
抗告駁回。
    理  由
一、自訴意旨如刑事自訴狀及刑事自訴補充理由狀（如附件）所
    載。
二、按法院或受命法官，得於第一次審判期日前，訊問自訴人、
    被告及調查證據；第1項訊問及調查結果，如認為案件有第2
    52條、第253條、第254條之情形者，得以裁定駁回自訴， 
    刑事訴訟法第326條第1項前段、第3項分別定有明文。蓋自
    訴案件因未經偵查程序，是以賦予法官於第一次審判期日前
    審查之權，認為自訴有刑事訴訟法第252條各款所列應為不
    起訴之處分、同法第253條認為以不起訴為適當而得為不起
    訴處分及第254條所規定「於應執行刑無重大關係」而得為
    不起訴處分之情形者，得以裁定駁回自訴，俾免程序上勞費
    ，因而明定法院或受命法官於第一次審判期日前，得審查自
    訴人提起之自訴，有無前揭應為不起訴或得不起訴處分之情
    形。又自訴程序除自訴章有特別規定外，準用公訴章第2節
    、第3節關於公訴之規定，刑事訴訟法第343條亦有明文。是
    為貫徹無罪推定原則，檢察官就被告犯罪事實，應負舉證責
    任，並指出證明之方法，此觀刑事訴訟法第161條第1項即明
    ，該規定於自訴程序之自訴人同有其適用，且在自訴程序，
    法院如認案件有同法第252條至第254條情形，自得逕依同法
    第326條第3項規定，以裁定駁回自訴，無須先裁定通知命自
    訴人補正（最高法院91年度第4次刑事庭會議決議意旨足資
    參照）。此乃因遭提起公訴或自訴之對象，無論事實上或法
    律上，在精神、時間、經濟、家庭等各層面均承受極大負擔
    ，故必有確實、高度之犯罪嫌疑，始允提起公訴或自訴，易
    言之，提起公訴或自訴應以「有罪判決之高度可能」為要件
    ，此與開始偵查之單純嫌疑（刑事訴訟法第228條第1 項）
    及有罪判決之毫無合理懷疑之確信（刑事訴訟法第299 條第
    1項）均不相同，而提起公訴或自訴既以「得為有罪判決之
    高度可能性」為其前提要件，則倘公訴或自訴之提起無明顯
    成立犯罪可能時，猶令被告應訴而負擔刑事訴訟程序之苦，
    顯與正當法律程序之要求有違，是若公訴或自訴之提起，尚
    不足以認定被告有犯罪成立之可能者，即應在程序上將之遏
    阻於「實體審理」之前。易言之，我國現行刑事訴訟法制，
    既以檢察官或自訴人立於當事人地位對被告進行追訴，依無
    罪推定原則，檢察官或自訴人對於指訴之犯罪事實，當應負
    提出證據及說服之實質舉證責任。基此，倘自訴程序中自訴
    人之自訴意旨已明，但依提出之證據資料，尚不足以認定被
    告確有成立該指涉罪嫌之可能，即存有犯罪嫌疑不足之情形
    ，自不得任令被告徒增應訊之勞力、時間及費用，命被告本
    人須到場應訴之必要，而應逕依刑事訴訟法第326條第3項規
    定，裁定駁回自訴人之自訴。
三、本案自訴人認被告鄧永平、鄧珮玲涉犯刑法第339條第1項之
    詐欺取財罪嫌，無非係以基寶建設股份有限公司（下稱基寶
    公司）與大華佳都市更新股份有限公司（下稱大華佳公司）
    所簽訂之都市更新開發整合委託契約書、自訴人與被告鄧永
    平簽立之權利讓渡契約書、被告鄧永平簽發之支票及本票、
    景德法律事務所函文等件，為其主要論據。然查：
　㈠按不起訴處分已確定，非有⒈發現新事實或新證據⒉有第420條
    第1項第1款、第2款、第4款或第5款所定得為再審原因之情
    形者，不得對於同一案件再行起訴，為刑事訴訟法第260條
    所明文規定。此乃限檢察官對於已確定不起訴處分之案件，
    再行提起公訴，並非限制自訴人對於該案件提起自訴，被告
    2人認自訴人提起本件自訴係違反同法第228條之規定，尚有
    誤會，合先敘明。
　㈡被告鄧永平為向自訴人借款1300萬元，而於104年5月31日與
    自訴人簽訂「權利讓渡契約書」，以被告鄧永平得對基寶公
    司主張之不動產權利作為擔保，該契約並於104年6月1日由
    臺灣新北地方法院所屬民間公證人林上鈞認證，有上開契約
    書及認證書在卷可佐（109年度審自字第18號卷〈下稱審自卷
    〉第33至45頁），是此部分事實，首堪認定。
　㈢按刑法第339條第1項詐欺罪之成立，以意圖為自己或第三人
    不法所有，以詐術使人將本人或第三人之物交付為要件。所
    謂以詐術使人交付，必須被詐欺人因其詐術而陷於錯誤，若
    其所用方法，不能認為詐術，亦不致使人陷於錯誤，即不構
    成該罪（最高法院46年台上字第260號判例、94年度台上字
    第5286號判決意旨參照）。而刑法上詐欺罪之立法意旨，係
    以禁止於經濟行為中使用不當之方法得利為規範目的，亦因
    其行為本質及類型，而於交易領域中有其特有之行為特性，
    法律原則上固應保障交易之秩序，惟於具體案例中，亦應顧
    及交易雙方為交易行為時，是否有具體情事，足認其違背正
    當之經濟秩序，而應予以制裁。否則，經濟行為本身原寓有
    不同程度之不確定性或交易風險，交易雙方本應自行估量其
    主、客觀情事及搜集相關資訊，以作為其判斷之參考；交易
    之當事人本應自行考量對方之資格、能力、信用，及交易內
    容之投資報酬率、資金風險等等因素，除具違反詐欺罪之具
    體情事外，非謂當事人之一方有無法依約履行之情形，即應
    成立詐欺罪，否則刑事詐欺責任與民事債務不履行責任將失
    其分際。惟查：
　⒈被告鄧永平係因有資金需求而向自訴人借款1300萬元週轉，
    雙方並簽立「權利讓渡書」，即以被告鄧永平日後得向基寶
    公司主張之房產權利作為借貸之擔保，被告鄧永平並另外簽
    立1300萬元之本票交予自訴人，此觀自訴人所提出之自訴狀
    內容即明（審自卷第9至11頁），並有自訴人提出之都市更
    新開發整合委託契約書、權利讓渡契約書、本票影本等件在
    卷可佐（審自卷第19至41、49頁），依此而觀，被告鄧永平
    向自訴人借款時，業已提供逾借款金額1300萬元之擔保，自
    難認被告有何訛詐自訴人以騙得借款之事實。至被告鄧永平
    所提供用以擔保之房產權利日後是否得以履行，核屬自訴人
    允諾借款資助被告鄧永平之風險，易言之，自訴人同意借款
    予被告鄧永平，實係自訴人考量自身可獲得之利益後所為之
    決定，要難以日後被告鄧永平未依約還款，逕謂其於借款之
    初即有訛詐之情。況，自訴人亦曾因上開權利讓渡一事而對
    被告鄧永平提出詐欺之告訴，經檢察官另案偵查後，以犯罪
    嫌疑不足而為不起訴處分確定，有臺灣臺北地方檢察署檢察
    官108年度偵字第19370號不起訴處分書、臺灣高等檢察署10
    8年度上聲議字第9970號處分書附卷可憑（109年度自字第71
    號卷第107至121頁）。基上，自訴人所提出之「都市更新開
    發整合委託契約書」、「權利讓渡契約書」及本票等資料，
    顯無從認定被告鄧永平有何對自訴人詐欺之情事。
　⒉自訴人雖另以景德法律事務所函文所稱「鄧君（即被告鄧永
    平）向李君（即自訴人）辯稱有22坪型之不動產可供讓與乙
    事，誠為鄧君個人所為之詐欺行為，實與本公司（即基寶公
    司）無涉，請李君逕向大華佳公司及鄧君提出刑、民事訴訟
    」等內容，此有景德法律事務所109年5月13日109年德律第6
    972號函影本在卷（審自卷第53至57頁）可稽，而認被告鄧
    永平顯有詐欺犯行，然酌以該律師函實係基寶公司單方之主
    觀意見，基寶公司既未參與自訴人所指借款之磋商，亦未共
    議前揭權利讓渡契約書、支票、本票之簽立，上開函件自非
    得執以作為被告鄧永平犯罪之依據。綜此，自訴人僅提出前
    揭不足認定被告鄧永平詐欺行為之「都市更新開發整合委託
    契約書」及「權利讓渡契約書」等資料，並未提出被告鄧永
    平有何施用詐術之具體證據以供審酌，則本院當無從認定自
    訴人所指訴之詐欺罪嫌。
　⒊就被告鄧珮玲部分，自訴人及自訴代理人僅空言泛稱被告鄧
    珮玲為成年人，對於其父親即被告鄧永平借其名義作為房產
    登記之所有人一事，必定事前有所知悉，故被告2人即為共
    犯云云，然父母將不動產登記在子女名下，或為避稅考量，
    或為單純贈與，其背後原因多端，自訴人未能證明被告鄧珮
    玲對其有何實際詐欺作為，或與被告鄧永平間於本案有何詐
    欺取財之犯意聯絡及行為分擔，本院要難僅憑自訴人片言，
    遽認其所述為真。至前揭權利讓渡契約第二條第三款約定：
    「買回條件：乙方（即被告鄧永平）應於讓渡期間到期（10
    4年7月2日至105年7月1日）後，可按新臺幣1300萬元整向甲
    方買回此次權利讓渡，如乙方不願或其他事由而無法買回，
    本權利讓渡無條件延續1年，契約不需重訂。自動延續至107
    年8月1日止，乙方即不得主張買回本契約書第一條所列之權
    利範圍，甲方得自由處分本權利範圍內之不動產所有權」（
    審自卷第35頁），足見自訴人與被告鄧永平訂立上開權利讓
    渡契約書時，雙方約定被告鄧永平有2年期間之買回權，期
    限屆至可延長2年1月，此為被告鄧永平之買回權利，並非其
    義務，被告鄧永平不行使該權利，將可分得之房、地登記或
    抵押予他人，乃其確定不行使買回權，並非對自訴人施行詐
    術，自訴人亦無因而陷於錯誤之可言，核與刑法之詐欺犯罪
    構成要件不符，自難以該罪相繩。
　㈣綜上所述，依自訴人所提出之卷證資料，既不足認被告鄧永
    平、鄧珮玲有何詐欺取財犯行，堪認本案確有刑事訴訟法第
    252條第10款犯罪嫌疑不足之情形，依前揭說明，原審爰依
    刑事訴訟法第326條第3項規定裁定駁回自訴，經核即無違誤
    。
四、被告鄧永平、鄧珮玲於原審法院具狀答辯稱：
　㈠自訴人以同一事實指被告2人涉有詐欺罪嫌，向臺灣臺北地方
    檢察署、臺灣高等檢察署提出告訴，分經該署為不起訴及駁
    回再議處分，自訴人顯以同一事件再行起訴。
　㈡自訴人所提之本票權利讓渡書均係遭案外人何柏誼、張維修
    以涉犯加重重利罪，借新還舊之方式脅迫被告鄧永平所簽，
    被告鄧永平實為被害人，始終未對自訴人施用詐術。又被告
    鄧永平未與自訴人直接磋商相關借款，被告鄧永平僅係依案
    外人何柏誼之要求簽立支票、本票及權利讓渡書，殊無對自
    訴人施用詐術之可言。至自訴人與被告2人間有關借款未還
    或未依約履行權利讓渡書契約所載義務，均屬民事糾葛，與
    詐欺無涉。權利讓渡書所指台北市○○區○○段0○段00000地號
    等14筆土地都更案，已經台北市政府都更處核准實施在案，
    被告鄧永平以其女兒即另一被告鄧珮玲名義獲配坪數29.04
    坪，以每坪1萬100元計算，市價相當於2900多萬元，自訴人
    已自被告鄧永平處取得高於債權金額之擔保，自訴人尚無陷
    於錯誤可言。自訴人對同一事實提起自訴，佚經不起訴及駁
    回再議在案，竟另行提起自訴，且無從舉證被告2人有對之
    施行詐術之意圖與犯行等語置辯。
五、抗告意旨略以：
    自訴人與被告鄧永平於上開時、地簽訂前揭權利讓渡契約，
    並經公證。自訴人依約交付權利讓渡金額1300萬元予被告鄧
    永平，被告鄧永平簽發金額共1300萬元之支票2紙予自訴人
    收執，嗣該2紙支票均不獲付款，被告鄧永平乃另簽發1300
    萬元本票1紙予自訴人，又於105年4月2日簽發195萬元報酬
    金之本票1紙予自訴人，讓渡契約簽立後，被告鄧永平將其
    擬付都更之建物信託並設定抵押權登記予第三人，都更後將
    無受分配房、地之權利，被告鄧永平有多位債權人，被告鄧
    永平恐其他債權人參與分配其因都更所獲之房地，乃與其女
    被告鄧珮玲共同意圖逃避債務，將其因都更受分配之權利登
    記予被告鄧珮玲。另被告鄧永平、鄧珮玲不依上開讓渡契約
    書之約定，將配售房、地權利讓予自訴人，顯有詐欺犯行云
    云。惟查被告鄧永平係陸續向自訴人借款達1300萬元，遂於
    104年5月31日與自訴人簽訂權利讓渡契約書，以被告鄧永平
    得對基寶公司主張之不動產權利作為擔保，自訴人於抗告後
    以同一基本事實，另主張其與被告鄧永平係施行詐術簽立該
    契約書，使自訴人陷於錯誤而交付1300萬元云云，先後主張
    不一，復乏佐證，自難遽信，亦無礙本院就此部分事實之認
    定。再查自訴人與被告鄧永平簽訂上開契約書，而於第二條
    規定被告鄧永平自104年7月2日至105年7月1日計2年時間之
    買回權，期滿可延長至107年8月1日，此為被告鄧永平附期
    限之買回權，被告鄧永平並非有附期限買回之義務，理由業
    經前述甚明，被告鄧永平於買回期限前，將其都更房、地信
    託登記或設定抵押權登記予第三人，甚以其女兒即被告鄧珮
    玲名義登記，核屬確定不行使其買回權，並未違反上開契約
    書所約定之義務。又查自訴人既非因與被告鄧永平簽訂該契
    約書而交付1300萬元予被告鄧永平，在無其他證據足證被告
    2人於向自訴人借款1300萬元之初，即具共同詐欺之犯意，
    則被告鄧永平、鄧珮玲未依上開契約讓渡權利予自訴人，或
    被告2人未返還借款予自訴人，核屬債權、債務不履行之民
    事糾葛，與刑法上之詐欺罪構成要件不符。抗告意旨仍執前
    揭陳詞，任意指摘原裁定不當，為無理由，應予駁回。
據上論斷，應依刑事訴訟法第412條，裁定如主文。
中　　華　　民　　國　　110 　年　　7 　　月　　29　　日
                  刑事第十九庭  審判長法　官  曾淑華
                                      法　官  王美玲
                                      法　官  許文章
以上正本證明與原本無異。
不得再抗告。
                                      書記官  陳盈芝
中　　華　　民　　國　　110 　年　　7 　　月　　29　　日